臺灣高等法院刑事判決　　　　　　　　100年度上訴字第952號
上　訴　人
即　被　告　邱英哲
選任辯護人　王淑琍律師
上列上訴人因強盜等案件，不服臺灣板橋地方法院99年度訴字第
2632號，中華民國100年2月10日所為之第一審判決（起訴案號：
臺灣板橋地方法院檢察署99年度偵字第018562號），提起上訴，
本院判決如下：
    主  文
原判決關於強盜罪部分撤銷。
邱英哲犯攜帶兇器強盜罪，累犯，處有期徒刑伍年陸月。
    事  實
一、邱英哲有竊盜、搶奪及偽造文書等前科，最近一次係於民國
    97年間，因竊盜等案件，經臺灣板橋地方法院以97年度交易
    字第315 號判決判處有期徒刑五月確定，另因違反毒品危害
    防制條例案件，經同法院以97年度訴字第4600號判決判處有
    期徒刑八月確定，經定其應執行為有期徒刑十一月確定，自
    97年11月13日起算執行，至98年12月 1日執行完畢。其竟仍
    不知悛悔，復意圖為自己不法之所有，於99年6月27日下午3
    時30分許，在新北市○○區○○路37巷口，竊得蕭國隆所有
    、停放在該處之車號為FUU─537號機車各乙輛，供己代步（
    此部分經原審判處有期徒刑六月，嗣經其於本院撤回上訴而
    確定）。
二、邱英哲於同日（99年6月27日）下午4時許，竟另攜帶其所有
    、客觀上足以對人之生命、身體構成危害之菜刀乙把，騎乘
    甫竊得之上開蕭國隆所有之車號FUU─537號機車，行經新北
    市○○區○○路二段 161巷時，見鄧瑞甘一人獨自下車，左
    手提著袋子，右手拿著雨傘，右肩斜背著乙只皮包走進 161
    巷內，認有機可趁，竟意圖為自己不法之所有，先將機車停
    放在上開 161巷巷口處，再持上開菜刀尾隨鄧瑞甘進入巷內
    ，趁鄧瑞甘持鑰匙面對其住處樓下大門正在開啟大門時，站
    在鄧瑞甘身後，以右手持上開菜刀一把架在鄧瑞甘之脖子處
    ，對鄧瑞甘恫稱：「我只要錢而已」之脅迫手段，至使鄧瑞
    甘因害怕而不能抗拒，只能任邱英哲取走其右肩斜背的上開
    皮包乙個，邱英哲隨即右手持上開菜刀一把、左手拿著強盜
    得手的皮包一個轉身自該巷內跑出，並立即跨坐在其先行停
    放在巷口處之上開機車，正發動上開機車欲離去現場時，因
    鄧瑞甘心想其被搶走的皮包內有證件及現金，此時若追出去
    喊叫，或許會路人幫忙取回皮包，遂一邊喊搶劫、一邊自該
    巷內追出，見邱英哲坐在機車上尚未離開時，立即上前拉住
    被邱英哲放在其腿上之皮包不放，二人隨即發生拉扯，鄧瑞
    甘並因此受有右腿及左膝蓋擦傷之傷害（傷害部分未據告訴
    ），最後終因皮包的揹帶不堪拉扯而斷裂，鄧瑞甘因此搶回
    上開皮包，邱英哲始騎乘上開機車逃離現場。嗣因邱英哲另
    涉嫌毒品案件，經警於99年6 月29日晚上11時15分許，到其
    位於新北市○○區○○路311號3樓住處內實施搜索而發覺其
    上開犯行前，先行向警員陳建材陳述上開犯罪經過，再經警
    於翌（30）日凌晨0時5分許，帶同邱英哲返回其住處扣得其
    當時所穿著之黃色POLO衫、花色短褲及JUMP牌粉紅色雨衣各
    乙件，而自願接受裁判（邱英哲另犯其他竊盜、搶奪等罪，
    業經原審另判處罪刑確定）。
三、案經新北市政府警察局中和第一分局報告臺灣板橋地方法院
    檢察署檢察官偵查起訴。
    理  由
壹、程序之證據能力部分
    按被告以外之人於審判外之言詞或書面陳述，除法律有規定
    者外，不得作為證據。又被告以外之人於審判外之陳述，雖
    不符合同法第159條之1至第159條之4之規定，但經當事人於
    審判程序同意作為證據，法院審酌該言詞陳述或書面陳述作
    成時之情況，認為適當者，亦得為證據；當事人、代理人或
    辯護人於法院調查證據時，知有第159條第1項不得為證據之
    情形，而未於言詞辯論終結前聲明異議者，視為有前項之同
    意。刑事訴訟法第159條第1項及第159條之5分別定有明文。
    本件檢察官、上訴人即被告邱英哲及其選任辯護人，於言詞
    辯論終結前，就本件卷內被告以外之人於審判外之陳述（包
    括人證、書證），均表示不爭執，且均同意作為證據（見本
    院卷第58頁），經本院審酌該等證據之作成情況，核無違法
    取證或其他瑕疵，認均適為本案認定事實之依據，依刑事訴
    訟法第159條之5規定，均有證據能力。
貳、實體部分
一、認定事實所憑之證據及理由：
（一）訊據被告，其固坦承確實在上開時、地曾動手強取被害人
      鄧瑞甘肩膀上背著的皮包，惟矢口否認有何強盜既遂之犯
      行，辯稱：我當時所使用的菜刀是塑膠材質的假菜刀，且
      我雖然有對鄧瑞甘說我只要錢，但是鄧瑞甘當場愣住了，
      我才去搶她的皮包，但鄧瑞甘自己又搶回去，所以我應該
      不算已經強盜她的皮包云云。惟：
 (二）經查，被告於99年6月27日下午4時許，騎乘其竊得之另被
      害人蕭國隆所有之車號FUU─537號機車，行經新北市○○
      區○○路二段 161巷口時，見被害人鄧瑞甘一人獨自下車
      ，左手提著袋子，右手拿著雨傘，右肩斜背著一個皮包走
      進161巷內時，認有機可乘，即先將上開機車停放在161巷
      口處，右手持刀，尾隨被害人進入巷內，數十秒後，除右
      手仍拿著開刀子外，左手則拿著原來由被害人背著的皮包
      自該巷內跑出，並立即跨坐上其先前停放在該巷口處之機
      車上，發動上開機車欲離去現場時，遭隨即自上開巷內追
      出之被害人拉住被告放在腿上之上開皮包不放，雙方因此
      發生拉扯，被害人的右腿及左膝蓋雖然因此受有擦傷，但
      仍努力搶回上開皮包，被告始騎乘該機車逃離現場等情，
      業據被告於原審及本院審理時所坦認在卷，此部分核與證
      人即被害人鄧瑞甘於偵查中及原審證述之情節相符，被告
      此部分之犯行經過，亦經原審當庭勘驗上開案發現場之監
      視器錄影光碟：「本件光碟內共有八個影像檔案播放程式
      ，八個影像檔案中，有二個檔案無畫面，其餘六個監視畫
      面係分別以不同角度之鏡頭拍攝，並無聲音，時間均自99
      年6 月27日16時開始，結束時間為同日16時08分31秒，時
      間總共長度約 8分31秒。本件被告、被害人鄧瑞甘出現之
      時間約自16時01分10秒（鏡頭12）開始至約16時02分57秒
      （鏡頭24）止，共約 1分47秒。由鏡頭21之畫面可以看出
      被害人走入巷內時（約在16時01分24秒左右），是右手持
      雨傘，右肩斜揹著系爭皮包（以由右往左方式斜背），左
      手另持一個袋子，而被告走入巷內時（約在16時02分00秒
      左右），左手是空手，至於右手有無手持物品則因拍攝角
      度關係難以判斷。由鏡頭24之畫面可以看出被告自前開巷
      子跑出時（約在16時02分26秒左右），其右手持著外觀類
      似刀子之硬物，左手持著系爭皮包，被告坐上機車後，被
      害人約自16時02分30秒左右開始拉系爭皮包，約於16時02
      分39秒左右，將其所有之系爭皮包自被告手中（被告應是
      以左手臂勾住系爭皮包之揹帶，或是以左手抓住皮包之揹
      帶）搶回。經擷取列印監視畫面照片共39張，並附註說明
      如」之勘驗結果一致，是以，上開經過情形應可確定。
（三）雖被告一再辯稱：我右手當時所拿的刀子是「塑膠材質的
      假菜刀」，且當時抵住被害人時，有對她說「我只要錢而
      已」，是被害人自己一時愣掉，我才趁她一時「不及防備
      」，而搶走她的皮包，但不一會兒的時間，她就追出來，
      自己把皮包再搶回去，所以我強盜的行為應該不能算是既
      遂云云。惟查，被告於警詢時不僅供承其使用的上開菜刀
      乙把，是其從自己位於中和區○○路的住處廚房內拿出，
      犯案後被丟棄在住處附近的水溝內，現在已經找不到等語
      （見偵查卷第8頁、第9頁）明確，則該把強盜所用之菜刀
      是否為被告所謂之假菜刀，已有可疑；且被告於行搶時，
      右手所持以架在被害人脖子上的東西，為一把具有相當長
      度之金屬材質的菜刀乙節，亦據被害人於原審審理時證述
      ：「（問：你剛有提到你看到被告手拿菜刀，你怎麼知道
      那是一把菜刀？）因為我每天都在煮菜，都會拿家庭式的
      西方形的刀板，他架在我脖子這裡，我低頭就看到。（問
      ：被告用刀柄或是刀刃架在你的脖子上？）刀刃。他沒有
      很用力，但是可以感覺到恐懼，會怕，我會想說他會不會
      給我割下去，我還在想的時候他就把我皮包搶走跑掉。（
      問：刀刃架在你的脖子上，你有感覺到涼涼的感覺嗎？）
      有。（問：請你敘述這把菜刀大概多長？）全刀含刀柄大
      約20公分至25公分左右。」等語（見原審卷第102 頁反面
      ），由證人即被害人鄧瑞甘之證述可知，被告所持之上開
      硬物既在被告行搶被害人的皮包時已押在被害人的脖子上
      ，且已接觸到被害人之身體，則衡諸常情，塑膠與金屬材
      質之觸感（諸如溫度、材質之感覺）均有不同，被害人於
      當時不僅已能明顯感覺出上開硬物確為一個「家庭廚房用
      之菜刀」，且被害人身為家庭主婦，以從事家庭事務為其
      日常工作，菜刀可說是其日常生活中再也熟悉不過的東西
      ，況除了是小孩子辦家家酒的玩具外，殊難想像市面上有
      何塑膠材質的假菜刀，是以，被害人之上開證述，顯信為
      真實，並經原審當庭勘驗上開案發現場之監視錄影光碟後
      ，亦確認被告當時右手所持的硬物，為一「類似刀子之硬
      物」，則被告於上開時、地行搶被害人的皮包時，以右手
      所持押在被害人脖子處之硬物，應確屬一金屬材質，並具
      相當長度之家庭用菜刀，至為顯然。被告此部分所辯，顯
      係其事後卸責之詞，不足採信。
（四）至於被告於上開時地持菜刀乙把行搶被害人時，不僅係自
      後方趁被害人在開家門未及注意週遭動態時，先將菜刀押
      在被害人的脖子處，再對被害人恫稱：「我只要錢而已」
      ，顯見其目的係在行搶被害人身上之財物，並希望被害人
      不要做出任何反抗或呼救，已堪認定，而被害人當時亦因
      被告的舉動而確有「一時愣住」之反應，雖據被害人於本
      院審理時證述在卷，惟被害人乃一名女子，且在事先毫不
      知情之狀況下，遭被告自身後持菜刀押在其脖子處，被害
      人當下會有「一時愣住」之反應出現，乃屬一般人情事理
      之常，而被害人亦於原審清楚證稱：我會怕，我會想說他
      會不會給我割下去，也有想到他會不會傷害我或殺害我，
      我還在想的時候被告就把我皮包搶走跑掉等語（見原審卷
      第102頁反面至第103頁），並就檢察官當庭質以：既然被
      告手上拿有菜刀，被告搶走你的皮包之後，為什麼你還敢
      上前搶回你的皮包時，答稱：「因為我包包裡面還有證件
      及現金，我不能什麼都不做，我要追出去喊搶劫，看能不
      能把皮包搶回來，我一邊追一邊喊搶劫，因為當天下雨，
      我追到巷口時，看到他騎摩托車準備逃跑，又看到我的包
      包，我就一把抱住我的包包的一頭不放手，他已經發動機
      車了，一直加速要逃跑，我就在這邊一直拖住他，我有撞
      到旁邊停放的機車，膝蓋還因此有擦傷，後來包包揹帶扣
      住包包的地方斷掉，因為我一直抱著包包，包包才因此被
      我搶回來，鄰居聽到我在喊搶劫搶劫就跑出來，被告的機
      車就加速跑掉等語。」（見原審卷第102頁至第103頁），
      是以，被告在被害人住處大門前趁被害人拿鑰匙開門之際
      ，確已以菜刀架人脖子的脅迫方式，至使被害人不能抗拒
      而搶得被害人的皮包，此時，其強盜行為已經既遂；被告
      最終無法取得被害人之皮包，僅係因被害人在被被告搶走
      財物後，因認皮包內有證件與金錢，冀望以追出去、喊叫
      的方法看能否由路人幫忙尋回財物，並因見被告甫坐上機
      車、尚未駛離之機會，才奮力上前抓住自己的皮包，甚至
      因而受傷，最後係因皮包的揹帶斷裂才得以拿回被被告強
      盜之皮包，衡情，被告以被害人之上開反應執以做為其當
      時所為，並未使被害人鄧瑞甘陷於不能抗拒之抗辯或強盜
      未得手云云，亦顯與上開事實及一般事理有違，自不足為
      有利被告認定之依據，至為灼然。
（五）綜上所述，被告於上開時、地，攜帶客觀上具有危險性、
      金屬材質之菜刀乙把，趁被害人不注意之際，自後將菜刀
      架在其脖子處，並對被害人恫稱「我只要錢而已」等語，
      施用脅迫之不法手段，使被害人因害怕而陷於不能抗拒之
      境，被告趁此際動手取走被害人身上之皮包並因此得手，
      其強盜犯行已堪認定，本件事證已臻明確，應予依法論科
      。
二、論罪與科刑：
（一）罪名─上開菜刀乙把，為金屬硬物，並具相當之長度，且
      刀刃部位鋒利，在客觀上顯足以對人之生命、身體構成危
      害，應屬兇器之一種，核被告所為，係犯刑法第328條第1
      項之強盜罪而有同法第321條第1項第3 款之情形，應論以
      同法第330條第1項之攜帶兇器加重強盜既遂罪。
（二）自首減刑─被告犯上開加重強盜之犯行後，在警員陳建材
      因偵查其另涉犯之毒品案件，於99年6 月29日晚上11時15
      分許前往其新北市○○區○○路311號3樓住處內實施搜索
      而發覺其此部分犯罪前，先行向警員陳建材陳述上開犯罪
      經過，並經警再於翌（30）日凌晨0時5分許，帶同被告返
      回其上開住處，並扣得其當時所穿著之黃色POLO衫上衣、
      花色短褲及JUMP牌粉紅色雨衣各乙件等情，業據被告供述
      在卷，並據證人即警員陳建材於原審審理時證述：我是中
      和第一分局，我們要去執行搜索毒品案的勤務前接到線民
      舉報被告可能另有涉嫌搶奪案件，但當時並不知道被害人
      已經向永和分局報案，後來我們問被告有無另案他案，被
      告才講說他有犯這件搶奪案件等語（見原審卷第107 頁反
      面至第111 頁），是以，被告係在其犯本件強盜案件尚未
      被警員陳建材發覺前即向其自首犯行，復於事後接受法院
      之審判，已符刑法第62條前段就自首所為規定之要件，爰
      依該條之規定，減輕其刑。
（三）累犯加重─被告有前開事實欄所載之前案紀錄，最近一次
      係於98年12月 1日執行完畢，有本院被告前案紀錄表一份
      在卷可佐，其於執行完畢後五年內，故意再犯本件有期徒
      刑以上之罪，為累犯，應依刑法第47條第1 項之規定，加
      重其刑；其同時有加重與減輕之事由，爰依法先加後減之
      。
（四）撤銷原判決之理由─
      原審認被告所犯加重強盜犯行罪證明確，予以論罪科刑，
      固非無見。惟：被告係以菜刀架在被害人脖子上，並出言
      恫嚇「我只要錢而己」之以威嚇加之於被害人，使其精神
      上產生恐怖之心理，達於不能抗拒之情況，其行為應屬脅
      迫手段，原審認係強暴手段，尚有未恰，雖被告不服原判
      決提起上訴，為無理由，然原判決既有上開可議之處，自
      應由本院予以撤銷改判。
（五）科刑─爰審酌被告年輕力壯，不事正途，竟隨意攜帶兇器
      ，見機以強盜被害人財物之非法手段強行取得他人財物，
      嚴重影響社會秩序，危害社會治安與民眾人身安全至鉅，
      犯後復一再飾詞狡辯，惟考量被告於得手後又被被害人伺
      機取回，及考量其智識程度等一切情狀，仍量處有期徒刑
      五年六月，以示懲儆。
（六）至於菜刀一把，固為被告犯本案所用之物，惟未據扣案，
      並經被告陳明已經丟棄（詳如前述），為免日後執行之困
      難，爰不予宣告沒收，附此敘明。
、適用之法條：
（一）刑事訴訟法第369條第1項前段、第364條、第299條第1 項
      前段。
（二）刑法第330條第1項、第321條第1項第3款、第47條第1項、
      第62條前段，判決如主文。
本案經檢察官張熙懷到庭執行職務。
中    華    民    國   100    年    5     月    25    日
                  刑事第十四庭  審判長法  官  陳志洋
                                      法  官  梁耀鑌
                                      法  官  遲中慧
以上正本證明與原本無異。
如不服本判決，應於收受送達後10日內向本院提出上訴書狀，其
未敘述上訴之理由者並得於提起上訴後10日內向本院補提理由書
（均須按他造當事人之人數附繕本）「切勿逕送上級法院」。
                                      書記官  陳韋杉
中    華    民    國   100    年    5     月    25    日
附錄本案論罪科刑法條全文：
中華民國刑法第330條（加重強盜罪）
I  犯強盜罪而有第321條第1項各款情形之一者，處七年以上有
    期徒刑。
II  前項之未遂犯罰之。
中華民國刑法第321條（加重竊盜罪）
I  犯竊盜罪而有下列情形之一者，處六月以上、五年以下有期
    徒刑，得併科新臺幣十萬元以下罰金：
一、侵入住宅或有人居住之建築物、船艦或隱匿其內而犯之者。
二、毀越門扇、牆垣或其他安全設備而犯之者。
三、攜帶兇器而犯之者。
四、結夥三人以上而犯之者。
五、乘火災、水災或其他災害之際而犯之者。
六、在車站、埠頭、航空站或其他供水、陸、空公眾運輸之舟、
    車、航空機內而犯之者。
II  前項之未遂犯罰之。